ACORDAO-COMPLETO-2559948

ACÓRDÃO 10391/2022 ATA 42/2022 - PRIMEIRA CÂMARA

VISTOS, relatados e discutidos estes autos que tratam de embargos de declaração opostos pelos Srs. Lindolfo Pena Pereira e Marcos Lamounier Malaquias ao Acórdão 7070/2022-TCU-Primeira Câmara,
ACORDAM os Ministros do Tribunal de Contas da União, reunidos em sessão da Primeira Câmara, ante as razões expostas pelo relator, em:
9.1. conhecer, com fulcro no art. 34, § 1º, da Lei 8.443/1992, dos embargos de declaração para, no mérito, rejeitá-los;
9.2. dar ciência desta decisão aos embargantes.

Embargos de declaração opostos ao Acórdão 7070/2022-1ª Câmara, que conheceu e negou provimento ao recurso de reconsideração interposto contra o Acórdão 5.932/2021-1ª Câmara.

Primeira Câmara

Prefeitura Municipal de Itapecerica - MG.

3. Interessados/Responsáveis/Recorrentes:
3.1. Interessado: Fundo Nacional de Desenvolvimento da Educação (00.378.257/0001-81).
3.2. Responsáveis: Antonio Dianese (XXX.218.846-XX); Lindolfo Pena Pereira (XXX.167.596-XX); Marcos Lamounier Malaquias (XXX.256.686-XX); Prefeitura Municipal de Itapecerica - MG (18.308.742/0001-44); Renova Construções Ltda (07.070.160/0001-56).
3.3. Recorrentes: Lindolfo Pena Pereira (XXX.167.596-XX); Marcos Lamounier Malaquias (XXX.256.686-XX).

13.1. Ministros presentes: Walton Alencar Rodrigues (Presidente), Benjamin Zymler (Relator) e Vital do Rêgo.
13.2. Ministro-Substituto convocado: Weder de Oliveira.
13.3. Ministro-Substituto presente: Augusto Sherman Cavalcanti.

BENJAMIN ZYMLER

Ministro Benjamin Zymler.

Trata-se de embargos de declaração opostos ao Acórdão 7070/2022-TCU-Primeira Câmara pelo Srs. Lindolfo Pena Pereira e Marcos Lamounier Malaquias nos seguintes termos:
"[...]
I - DA TEMPESTIVIDADE E DO CABIMENTO:
Registra-se, inicialmente, que o prazo recursal ainda nem começou, tendo em vista a pendencia de intimação das partes destinatárias do acórdão embargado, na forma do RITCU. Assim, tempestivos os embargos.
Ressalta-se, ainda, que o cabimento do presente recurso é amparado no art. 287 do Regimento Interno do Tribunal de Contas da União.
II - BREVE SÍNTESE DOS FATOS:
Trata-se de Tomada de Contas Especial instaurada em razão de supostas irregularidades na prestação de contas do Convênio 657193/2009, firmado entre o referido órgão e o Município de Itapecerica, que teve por objeto a contratação de obras para a construção de uma escola infantil no âmbito do Programa Nacional de Reestruturação e Aparelhagem da Rede Escolar Pública de Educação Infantil PROINFÂNCIA.
Ultimada a instrução, foram julgadas irregulares as contas, impondo aos ora Recorrentes, as seguintes obrigações:
9.1. julgar irregulares as contas dos Srs. Lindolfo Pena Pereira (XXX.167.596-XX) , ex-prefeito de Itapecerica/MG; Marcos Lamounier Malaquias (XXX.256.686-XX) , ex-secretário municipal de obras e transportes, e também fiscal da obra; e da empresa contratada Renova Construções Ltda. - ME (07.070.160/0001-56) , com fundamento nos arts. 1º, inciso I, 16, inciso III, alínea "c", da Lei 8.443/1992, c/c os arts. 1º, inciso I, 209, inciso III, do Regimento Interno do TCU;
9.2. condenar os responsáveis identificados no subitem anterior, com fundamento no art. 19, caput, da Lei 8.443/1992, c/c o art. 210 do Regimento Interno do TCU, ao pagamento das quantias a seguir especificadas, com a fixação do prazo de 15 (quinze) dias, a contar das notificações, para comprovarem, perante o Tribunal (art. 23, inciso III, alínea "a", da Lei 8.443/1992, c/c o art. 214, inciso III, alínea "a", do Regimento Interno) , o recolhimento das dívidas aos cofres do Fundo Nacional de Desenvolvimento da Educação, atualizadas monetariamente e acrescidas dos juros de mora, calculados a partir das datas discriminadas, até a data dos recolhimentos, na forma prevista na legislação em vigor, abatendo-se, na oportunidade, os valores eventualmente já ressarcidos;
9.2.1 Sr. Lindolfo Pena Pereira (XXX.167.596-XX) :
	VALOR ORIGINAL (R$) 
	DATA DA OCORRÊNCIA
	NATUREZA

	642.975,44
	21/1/2010
	D

	321.487,73
	02/1/2012
	D

	321.487,72
	02/1/2012
	D

	112.279,23
	5/5/2011
	C

	83.000,00
	21/6/2011
	C

	8.300,00
	25/7/2011
	C

	72.395,88
	5/1/2012
	C

	11.180,00
	18/4/2012
	C

	2.200,00
	26/4/2012
	C

	3.312,53
	11/5/2012
	C

	614.687,02
	18/12/2014
	C

	146,50
	18/12/2014
	C

9.2.2 Sr. Lindolfo Pena Pereira (XXX.167.596-XX) , solidariamente com o Sr. Marcos Lamounier Malaquias (XXX.256.686-XX) e a empresa Renova Construções Ltda. - ME (07.070.160/0001-56) :
	VALOR ORIGINAL (R$) 
	DATA DA OCORRÊNCIA

	112.279,23
	5/5/2011

	83.000,00
	21/6/2011

	8.300,00
	25/7/2011

	72.395,88
	5/1/2012

	11.180,00
	18/4/2012

	2.200,00
	26/4/2012

	3.312,53
	11/5/2012

9.3. julgar regulares, com fulcro nos arts. 1º, inciso I, 16, inciso I, da Lei 8.443/1992, as contas do Sr. Antônio Dianese (XXX.256.686-XX) , ex-prefeito de Itapecerica/MG (gestão 2013-2016) , dando-lhe quitação plena;
9.4. fixar novo e improrrogável prazo de 15 (quinze) dias, com fundamento nos arts. 1º, inciso I, 12, inciso IV, §§ 1º e 2º, e 23, inciso III, alínea "a", da Lei 8.443/1992, para que o Município de Itapecerica/MG comprove, perante este Tribunal, o recolhimento aos cofres do Fundo Nacional do Desenvolvimento da Educação (FNDE) o valor de R$ 614.687,02 (seiscentos e quatorze mil, seiscentos e oitenta e sete reais e dois centavos) , atualizado monetariamente a partir de 18/12/2014, até a data de seu efetivo recolhimento, abatendo-se na oportunidade, os valores de R$ 608.604,30 (seiscentos e oito mil, seiscentos e quatro reais e trinta centavos e R$ 30.000,00 (trinta mil reais) , já recolhidos em, respectivamente, 5/3/2020 e 6/3/2020;
9.5. dar ciência ao Município de Itapecerica/MG de que o recolhimento tempestivo da quantia indicada no subitem anterior, atualizada monetariamente, sanará o processo e implicará o julgamento de suas contas pela regularidade com ressalva, bem como de que a ausência dessa liquidação tempestiva levará ao julgamento pela irregularidade das contas, com imputação de débito, a ser atualizado monetariamente e acrescido de juros moratórios;
9.6. aplicar, individualmente, ao Sr. Lindolfo Pena Pereira (XXX.167.596-XX) , ao Sr. Marcos Lamounier Malaquias (XXX.256.686-XX) e à empresa Renova Construções Ltda. - ME (07.070.160/0001-56) , a multa prevista no art. 57 da Lei 8.443/1992, no valor, respectivamente, de R$ 50.000,00 (cinquenta mil reais) , R$ 20.000,00 (vinte mil reais) e R$ 20.000,00 (vinte e mil reais) , com a fixação do prazo de 15 (quinze) dias, a contar da notificação, para comprovarem, perante o Tribunal (art. 214, inciso III, alínea "a", do Regimento Interno) , o recolhimento das dívidas aos cofres do Tesouro Nacional, atualizadas monetariamente desde a data deste acórdão até a do efetivo recolhimento, se forem pagas após o vencimento, na forma da legislação em vigor;
9.7. autorizar, desde logo, nos termos do art. 28, inciso II, da Lei 8.443/1992 c/c o art. 219, inciso II, do RITCU, a cobrança judicial das dívidas caso não atendidas as notificações;
9.8. autorizar também, desde logo, se requerido, com fundamento no art. 26 da Lei 8.443, de 1992, c/c o art. 217, §§ 1º e 2º do RI/TCU, o parcelamento das dívidas em até 36 (trinta e seis) parcelas, incidindo, sobre cada parcela, corrigida monetariamente, os correspondentes acréscimos legais, fixando-lhes o prazo de 15 (quinze) dias, a contar do recebimento da notificação, para comprovarem, perante o Tribunal, o recolhimento da primeira parcela, e mensalmente, a contar da parcela anterior, para comprovarem os recolhimentos das demais parcelas, devendo incidir, sobre cada valor mensal, atualizado monetariamente, os juros de mora devidos, no caso do débito, na forma prevista na legislação em vigor, alertando os responsáveis de que a falta de comprovação do recolhimento de qualquer parcela importará o vencimento antecipado do saldo devedor, nos termos do § 2º do art. 217 do Regimento Interno deste Tribunal;
9.9. dar ciência desta deliberação ao Procurador-Chefe da Procuradoria da República no Estado de Minas Gerais, nos termos do § 3º do art. 16 da Lei 8.443/1992 c/c o § 7º do art. 209 do Regimento Interno do TCU, para adoção das medidas cabíveis.
Contra essa decisão foram opostos Embargos de Declaração, os quais foram rejeitados, mantendo-se incólume a conclusão quanto às irregularidades das contas, bem como as sanções aplicadas aos Recorrentes.
Assim se interpôs Pedido de Reconsideração. Ocorre que ao mesmo foi injustamente negado provimento, fazendo subsistir os mesmos fundamentos externados quando do julgamento primevo.
Com isso e, maxima venia, omissões e contradições vem se perpetuando no presente caso, o que enseja a interposição de novos embargos de declaração, pelos fundamentos que se seguem.
III - DAS OMISSÕES E CONTRADIÇÕES DO ACÓRDÃO EMBARGADO
Vejamos a transcrição de fundamentos do acórdão embargado:
11. De acordo com o voto condutor da decisão recorrida, o débito imputado ao Sr. Lindolfo Pena Pereira, então prefeito de Itapecerica/MG, foi pelo valor integral dos recursos públicos repassados, uma vez que a escola restou inconclusa, com a perda total dos recursos nela parcialmente aplicados.
12. No caso do Sr. Marcos Lamounier Malaquias, então secretário de Obras e Transportes e fiscal do contrato, sua responsabilização decorreu do fato de ter atestado indevidamente a entrega de serviços que não foram totalmente executados e que permitiram pagamentos irregulares a maior, com favorecimento à empresa contratada.
13. No que diz respeito as alegações relativas às medições, cabe, como bem fez a Secretaria de Recursos, esclarecer que, "embora possa ter sido motivada pelo resultado da perícia contratada pelo prefeito de Itapecerica/MG na gestão 2013-2016, a investigação promovida pela CGU se deu de forma independente, sendo que as ocorrências apontadas no seu relatório preliminar foram resultantes de suas próprias verificações".
14. Os recorrentes aduzem que o órgão concedente só liberaria a segunda parte dos recursos após a comprovação da execução de pelo menos 50% dos serviços e que isso refutaria a constatação de que apenas 40,35% da obra teriam sido executados. A alegação não merece prosperar, pois o que se depreende dos autos é que a liberação ocorreu porque o fiscal do contrato atestou o recebimento dos serviços no percentual de 62,91%, o que permitiu que a despesa pudesse ser liquidada e o pagamento ser realizado.
15. Quanto à execução do castelo d'água que, apesar de não ter sido formalmente aprovado, foi efetivamente implantado, não assiste razão aos recorrentes. A CGU considerou que o serviço executado em desacordo com o projeto aprovado e, no caso, que se mostrou sem serventia, dado que a escola restou inconclusa, não deve ser contabilizado na apuração do percentual de execução física da obra. Tal procedimento vai ao encontro da jurisprudência desta Corte. Nesse sentido, os precedentes mencionados pela Serur: Acórdão 4711/2014-TCU-Primeira Câmara, rel. Min. Walton Alencar Rodrigues, e Acórdão 2672/2016-TCU-Plenário, de minha relatoria.
16. Os recorrentes alegam que o fato de não ter sido apontada nenhuma pendência na vistoria realizada por técnico do FNDE após a 2ª medição os eximiria de responsabilidade pelo dano. O argumento não pode ser acolhido, pois uma eventual omissão de falha na execução dos serviços não isenta o fiscal da obra de responder pela sua atuação. No caso, essa atuação culminou com o pagamento de serviços que, embora atestados, não foram efetivamente realizados.
17. A esse respeito, como é cediço, para a condenação pelo TCU basta que a conduta seja considerada culposa, não sendo imprescindível a presença de dolo. No caso em apreço, como ressaltou a Serur, a conduta dos recorrentes pode ser caracterizada como erro grosseiro a que alude o art. 28 do Decreto-Lei 4.657/1942 (Lei de Introdução às Normas do Direito Brasileiro) , incluído pela Lei 13.655/2018, pois decorre de descumprimento de regra expressa em instrumento de convênio, o que configura culpa grave.
18. Assim, a alegação de que não haveria amparo legal para a responsabilização dos recorrentes não merece prosperar.
19. Dessa forma, considerando que as razões recursais não se mostram suficientes para afastar os fundamentos da decisão recorrida, entendo, em linha com a unidade técnica e com o representante do Ministério Público junto ao TCU, que o recurso deve ser conhecido para, no mérito, ser-lhe negado provimento. (...) 
Ocorre que o acórdão, ao assim proceder, incorreu nas seguintes omissões:
AUSÊNCIA DE MANIFESTAÇÃO QUANTO À REALIDADE FÁTICA DA EXECUÇÃO DAS OBRAS OBJETO DA TCE, QUE DESTOAM DO CONSIDERADO PELO ÓRGÃO TÉCNICO
No que tange aos ora Embargantes, extrai-se do voto do E. Relator que:
12. Quanto ao Sr. Marcos Lamounier Malaquias, secretário municipal de obras e transporte e fiscal da obra, também acolho a análise feita pelo órgão instrutivo, que rejeitou a defesa por ele apresentada no sentido de que não teria atestado a realização de serviços não executados e que não foram levados em consideração pela perícia, realizada em 2013, o decurso de tempo da obra, que começou no final de 2010, seu desgaste natural e a subtração de materiais, em virtude do abandono.
13. Para a SecexTCE, ficou evidenciado pelo Simec e pela perícia que o referido responsável atestou a indevida entrega de serviços que não foram totalmente executados e que permitiram pagamentos irregulares a maior, com favorecimento à contratada. Apontou que a conduta do secretário municipal foi culposa, por exercer com imperícia a função de fiscal do contrato 266/2010, atestando a execução de serviços não realizados pela empresa Renova Construções Ltda.-ME, viabilizando pagamento irregular no período 2010/2012.
 (...) 
15. No tocante ao Sr. Lindolfo Pereira, primeiro prefeito, sua defesa também deve ser rejeitada, como propôs a SecexTCE. Não assiste razão ao responsável quando alega que os recursos teriam sido incorporados ao patrimônio do município, tendo em vista que se referem a transferências voluntárias e não decorrentes de transferências constitucionais a comporem o Fundo de Participação dos Municípios - FPM.
16. Da mesma forma, o responsável não logrou comprovar sua alegação de que a descontinuidade e o abandono das obras deveriam ser imputados à Renova Construções Ltda., tampouco que os valores pagos à referida empresa aconteceram na medida da execução de cada etapa, sem qualquer adiantamento, ante os resultados observados pela CGU (peça 12) , por empresa de engenharia credenciada pelo FNDE (peça 14, p. 5) e também pela perícia realizada por seu sucessor (peça 43) . Segundo a CGU, a partir de junho/2011, os serviços executados foram sendo reduzidos significativamente e o responsável não comprovou as providências adotadas até final de sua gestão (dez/2012) para a situação fosse revertida e as obras retomadas.
17. De acordo com os autos, após a 13ª medição, ocorrida em 11/5/2012, o Sr. Lindolfo Pena Pereira encaminhou ao FNDE documento em que declarou que a obra fora paralisada pela empresa contratada, injustificadamente, quando se encontrava com 73% construída; e comunicou que, como o contrato estava expirado, o município assumiria a obra. Porém, os serviços não foram finalizados e a obra restou inconclusa e inapta para funcionamento e utilização 
Cotejando os autos verifica-se que a conclusão pelas supostas irregularidades se deu a partir de uma "pericia" realizada na gestão do Sr. Antônio Dianese (eivada de nulidades e motivada por perseguição política) , cuja responsabilidade foi afastada no presente procedimento e de relatório da CGU realizado a partir da referida perícia.
Contudo, data maxima venia, o relatório da CGU, diferentemente do apontado no acórdão embargado, é recheado de incongruências metodológicas, vez que, quando realizado, já havia se passado longo período da paralisação das obras, o que demonstra sim sua PARCIALIDADE. Logo, não seria possível aferir, com clareza, o estágio de obra e as regularidades das medições, sobretudo quando utilizada metodologia inadequada para se aferir as mesmas, a qual não considerou, v.g., serviços inconclusos como: pilares parcialmente concretados, alvenarias parcialmente levantas, cerâmicas assentadas sem serviço de acabamento, piso inacabado, parte das instalações elétricas e hidráulicas, que foram apenas iniciadas, etc
Em verdade, foram glosados serviços e itens que já se encontravam realizados. Ora, o fiscal de obra (in casu o Embargante Marcos Lamounier Malaquias) deveria, por obrigação, medir ou liberar o serviço executado, mesmo "incompleto". Em outras palavras: tendo sido executado um tanto de alvenaria, meia-parede, deve-se medir o serviço e liberar o recurso proporcional à referida quantidade executada, sob pena de enriquecimento ilícito da administração!
Por isso, quando há uma planilha de orçamento onde se prevê, por exemplo, uma quantidade de metros quadrados de alvenaria, além de um cronograma físico-financeiro para acompanhamento das etapas, inspeciona-se e se paga, proporcionalmente, pela quantidade de metros quadrados (ou demais unidades de medida) executados até a data da respectiva medição, geralmente mensal.
Ou seja, tendo sido assentado um metro quadrado de piso cerâmico, paga-se por aquele metro quadrado.
No caso do relatório de inspeção da CGU, pela sua metodologia, tendo sido construído "meia parede" este item não seria considerado na medição, o que é, evidentemente, descabido e ilegal! Contudo, no trabalho de medição realizado pelo 2º embargante, este tinha a obrigação de lançar tal item nas planilhas, uma vez que efetivamente realizados.
A título de exemplo, na foto abaixo, os azulejos ("meia parede") não foram considerados pela inspeção da CGU:
[imagem]
Ainda exemplificando, o relatório da CGU indica que teriam sido pagas, e não executadas, 13 válvulas de descarga de duplo acionamento para vaso sanitário de 1.1/2". Ou seja, seguindo a tabela, conclui-se que, embora tenha sido pago o valor correspondente a 13 válvulas, nenhuma (?!?) teria sido instalada.
Contudo, foram juntados aos autos documentos que demonstram a instalação de várias válvulas:
[imagem]
[imagem]
Como se vê, as conclusões da inspeção são absolutamente equivocadas.
No mesmo sentido é possível verificar, na tabela em referência, que supostamente teriam sido pagos, mas não executados, os valores referentes aos itens relativos a portas metálicas 80x80 veneziana, soleira em granito e =15cm, impermeabilização do castelo d´água, entre outros. Porém, tais itens não foram medidos e, consequentemente, não foram objeto de pagamento!
A verdade é que várias foram as incongruências e equívocos no relatório da CGU, realizado a partir de uma perícia contratada pelo Prefeito que sucedeu a gestão dos Embargantes (inimigo político) , a qual serviu como única a prova a se buscar a condenação dos Embargantes.
Todavia, tais aspectos, devidamente explicitados por ocasião do Pedido de Reconsideração, sequer foram analisados pelo acórdão ora embargado!
A propósito, tem-se que o Acórdão informa que:
Segundo o apurado em Laudo Técnico proveniente de perícia contratada pelo prefeito sucessor, presente à peça 43, p.55-62, o percentual de execução medido pelo fiscal da obra foi de 62,91% (não incluídos 8,71% de serviço do primeiro termo aditivo, eis que se trata de recursos da prefeitura) , porém, a execução física aprovada no SIMEC, o qual o Laudo corroborou, era de apenas 40,35%, havendo uma diferença de 22,56%, ou R$ 292.667,64 em serviços pagos e não executados.
Porém, quanto a isso, olvida o julgado embargado que o Órgão Federal somente liberaria a 2ª parte dos recursos após a comprovação da execução de, pelo menos, 50% (cinquenta por cento) dos serviços, o que se deu após a 9ª medição. Logo, se restou libertado 62,91% do contrato é porque, à época, corolário lógico, havia sido comprovada a realização de, pelo menos, 50% da obra! Ou seja, a despeito do apontado, já a partir de tal circunstância, faz-se impossível a execução de apenas 40,35% do contrato, se os recursos foram liberados pelo órgão convenente!
Mais: Outra circunstancia demonstrada pelo Pedido de Reconsideração, olvidada pelo acórdão, refere-se ao fato de que o setor técnico deixou de considerar, também, para fins de aferição do percentual de execução da obra, o castelo d'água, que supostamente teria sido realizado em desacordo com o projeto inicial. Data maxima venia, o castelo d'água foi efetivamente implantado. Nesse contexto, deixando de lado discussões quanto à adequação ou não ao Projeto, referido item não poderia JAMAIS ter sido desconsiderado e, partir disso, não se poderia concluir que os valores a ele relativos teriam sido desviados!
A importância de tal análise se dá, entre outros motivos, pelo fato de que a situação em tela demonstra que houve economia de custos, pelo contrário, os serviços que compunham a execução do reservatório de concreto totalizavam R$ 77.011,24 (setenta e sete mil e onze reais e vinte e quatro centavos) , todavia, foram pagos R$ 76.710,00 (setenta e seis mil, setecentos e dez reais) pelo reservatório metálico, ou seja, gerou uma economia de R$ 301,24 - tendo o "perito" indicado pelo Sr. Antonio Dianese ignorado o reservatório metálico executado no percentual realizado.
Isso sem falar que o acórdão desconsiderou, ainda, o fato de que, no que tange à troca do reservatório, houve a medição de nº 2, sendo que após essa medição houve vistoria de técnico do FNDE para liberação da segunda parcela dos recursos do convênio, sem qualquer menção a pendências de ordem técnica e/ou suspensão da liberação dos recursos.
Todavia, como dito, os pontos acima indicados, arguidos e comprovados pelo Pedido de Reconsideração, não foram analisados pelo acórdão recorrido, fazendo mister os presentes aclaratorios a fim de que a e. Corte se manifeste a respeito.
AUSÊNCIA DE APRECIAÇÃO QUANTO AO ELEMENTO SUBJETIVO (DOLO) NECESSÁRIO À RESPONSABILIZAÇÃO DOS EMBARGANTES:
Continuando, ainda que superados os argumentos acima, temse que o acórdão ora embargado, ao determinar a responsabilização pessoal dos Embargantes, olvidou, repetida venia, regras elementares do ordenamento jurídico. Isso porque não apreciou o fato de que, in casu, jamais houve dolo ou culpa grave dos embargantes - elemento subjetivo necessário à conclusão por sua responsabilização.
Nos termos do art. 28 da Lei de Introdução às Normas do Direito Brasileiro, o agente público só responde, pessoalmente, no caso de dolo ou erro grosseiro, in verbis:
Art. 28. O agente público responderá pessoalmente por suas decisões ou opiniões técnicas em caso de dolo ou erro grosseiro.
Nesse aspecto, mister considerar, também o disposto no art. 12 do Decreto nº 9.830/2019, que regulamenta as alterações realizadas na LINDB, o qual, contudo, restou igualmente olvidado pelo acórdão:
Art. 12. O agente público somente poderá ser responsabilizado por suas decisões ou opiniões técnicas se agir ou se omitir com dolo, direto ou eventual, ou cometer erro grosseiro, no desempenho de suas funções.
§ 1º Considera-se erro grosseiro aquele manifesto, evidente e inescusável praticado com culpa grave, caracterizado por ação ou omissão com elevado grau de negligência, imprudência ou imperícia.
§ 2º Não será configurado dolo ou erro grosseiro do agente público se não restar comprovada, nos autos do processo de responsabilização, situação ou circunstância fática capaz de caracterizar o dolo ou o erro grosseiro.
§ 3º O mero nexo de causalidade entre a conduta e o resultado danoso não implica responsabilização, exceto se comprovado o dolo ou o erro grosseiro do agente público.
§ 4º A complexidade da matéria e das atribuições exercidas pelo agente público serão consideradas em eventual responsabilização do agente público.
 (...) 
Dentro disso, tem-se que, no que toca ao Embargante Marcos Lamounier Malaquias, indicou-se que sua participação nos fatos teria se dado de forma culposa, vejamos:
Ora, tendo sido sua conduta culposa (o que se admite para argumentar) , não se há falar em sua responsabilização pessoal.
De igual forma, no que toca ao Embargante Lindolfo Pena Pereira, não se apontou qualquer ato doloso ou erro grosseiro de sua parte, lembrando que, conforme §2º do art. 12 do Decreto 9.830/2019, que regulamenta as alterações realizadas na LINDB, não será configurado dolo ou erro grosseiro do agente público se não restar comprovada, nos autos do processo de responsabilização, situação ou circunstância fática capaz de caracterizar o dolo ou o erro grosseiro.
Assim, ante a ausência de análise do r. acórdão face a alguma prova de dolo ou má-fé dos Embargantes quanto aos fatos narrados, não há amparo legal para a responsabilização pessoal dos agentes públicos, tendo o acórdão, contudo e, maxima venia, omitido-se quanto a tais questões.
IV - DOS REQUERIMENTOS
Ante o exposto, requer sejam recebidos e julgados procedentes os presentes Embargos de Declaração, integrando-se o v. acórdão quanto aos pontos ora indicados e, via de consequência, aplicando-se-lhe efeitos infringentes, com as consequências afins."
É o relatório.

Tiago Gaudereto Stringheta (106373/OAB-MG), representando Marcos Lamounier Malaquias; Alexandre Lucas Rocha Tolentino e Thiago Farleiy de Assis (146.981/OAB-MG), representando Renova Construções Ltda; Raquel Batista Gomes (112.731/OAB-MG) e Welton Vieira Leao (78.610/OAB-MG), representando Prefeitura Municipal de Itapecerica - MG; Luís André de Araújo Vasconcelos (118484/OAB-MG), Jordania Ferreira dos Santos (169.906/OAB-MG) e outros, representando Antonio Dianese; Constantino Barbosa (41,033/OAB-MG), Tiago Gaudereto Stringheta (106.373/OAB-MG) e outros, representando Lindolfo Pena Pereira.

Procurador Júlio Marcelo de Oliveira.

TOMADA DE CONTAS ESPECIAL. CONVÊNIO CELEBRADO ENTRE O MUNICÍPIO DE ITAPECERICA/MG E O FUNDO NACIONAL DO DESENVOLVIMENTO DA EDUCAÇÃO (FNDE). CONSTRUÇÃO DE ESCOLA. OBRA INACABADA E SEM FUNCIONALIDADE. CONTAS IRREGULARES DO PREFEITO, DO SECRETÁRIO DE OBRAS E DA EMPRESA CONTRATADA. DÉBITO. MULTA. ELISÃO DA OMISSÃO NO DEVER DE PRESTAR CONTAS. CONTAS REGULARES DO PREFEITO SUCESSOR. QUITAÇÃO PLENA. FIXAÇÃO DE PRAZO IMPRORROGÁVEL PARA QUE O MUNICÍPIO RECOLHA O SALDO DO CONVÊNIO. RECURSO DE RECONSIDERAÇÃO. CONHECIMENTO. NÃO PROVIMENTO. EMBARGOS DE DECLARAÇÃO. CONHECIMENTO. AUSÊNCIA DOS VÍCIOS APONTADOS. REJEIÇÃO. CIÊNCIA.

TOMADA DE CONTAS ESPECIAL (TCE)

Secretaria de Recursos (Serur); Secretaria de Controle Externo de Tomada de Contas Especial (SecexTCE).

Cuidam os autos de tomada de contas especial instaurada pelo Fundo Nacional de Desenvolvimento da Educação (FNDE) , em razão da omissão no dever de prestar contas e do não atingimento dos objetivos propostos no Convênio 657193/2009 (SIAFI 654964) , celebrado em 29/12/2009, para construção de uma escola, no âmbito do Programa Nacional de Reestruturação e Aparelhagem da Rede Escolar Pública de Educação Infantil (Proinfância) .
2.	Para consecução do objeto do ajuste, foi previsto o montante de R$ 1.298.940,29, sendo R$ 1.285.950,89 à conta do órgão concedente e R$ 12.989,40 referentes à contrapartida do convenente. Os recursos federais foram creditados em 21/1/2010 (R$ 642.975,44) e em 2/1/2012 (R$ 642.975,45) . O convênio teve vigência de 29/11/2009 a 7/12/2014, com prazo para apresentação da prestação de contas em 5/2/2015.
3.	Por meio do Acórdão 5932/2021-TCU-Primeira Câmara, este Tribunal decidiu:
"9.1. julgar irregulares as contas dos Srs. Lindolfo Pena Pereira (012.167.596-34) , ex-prefeito de Itapecerica/MG; Marcos Lamounier Malaquias (222.256.686-04) , ex-secretário municipal de obras e transportes, e também fiscal da obra; e da empresa contratada Renova Construções Ltda. - ME (07.070.160/0001-56) , com fundamento nos arts. 1º, inciso I, 16, inciso III, alínea "c", da Lei 8.443/1992, c/c os arts. 1º, inciso I, 209, inciso III, do Regimento Interno do TCU;
9.2. condenar os responsáveis identificados no subitem anterior, com fundamento no art. 19, caput, da Lei 8.443/1992, c/c o art. 210 do Regimento Interno do TCU, ao pagamento das quantias a seguir especificadas, com a fixação do prazo de 15 (quinze) dias, a contar das notificações, para comprovarem, perante o Tribunal (art. 23, inciso III, alínea "a", da Lei 8.443/1992, c/c o art. 214, inciso III, alínea "a", do Regimento Interno) , o recolhimento das dívidas aos cofres do Fundo Nacional de Desenvolvimento da Educação, atualizadas monetariamente e acrescidas dos juros de mora, calculados a partir das datas discriminadas, até a data dos recolhimentos, na forma prevista na legislação em vigor, abatendo-se, na oportunidade, os valores eventualmente já ressarcidos;
9.2.1 Sr. Lindolfo Pena Pereira (012.167.596-34) :
	VALOR ORIGINAL (R$) 
	DATA DA OCORRÊNCIA
	NATUREZA

	642.975,44
	21/1/2010
	D

	321.487,73
	02/1/2012
	D

	321.487,72
	02/1/2012
	D

	112.279,23
	5/5/2011
	C

	83.000,00
	21/6/2011
	C

	8.300,00
	25/7/2011
	C

	72.395,88
	5/1/2012
	C

	11.180,00
	18/4/2012
	C

	2.200,00
	26/4/2012
	C

	3.312,53
	11/5/2012
	C

	614.687,02
	18/12/2014
	C

	146,50
	18/12/2014
	C

9.2.2 Sr. Lindolfo Pena Pereira (012.167.596-34) , solidariamente com o Sr. Marcos Lamounier Malaquias (222.256.686-04) e a empresa Renova Construções Ltda. - ME (07.070.160/0001-56) :
	VALOR ORIGINAL (R$) 
	DATA DA OCORRÊNCIA

	112.279,23
	5/5/2011

	83.000,00
	21/6/2011

	8.300,00
	25/7/2011

	72.395,88
	5/1/2012

	11.180,00
	18/4/2012

	2.200,00
	26/4/2012

	3.312,53
	11/5/2012

9.3. julgar regulares, com fulcro nos arts. 1º, inciso I, 16, inciso I, da Lei 8.443/1992, as contas do Sr. Antônio Dianese (222.256.686-04) , ex-prefeito de Itapecerica/MG (gestão 2013-2016) , dando-lhe quitação plena;
9.4. fixar novo e improrrogável prazo de 15 (quinze) dias, com fundamento nos arts. 1º, inciso I, 12, inciso IV, §§ 1º e 2º, e 23, inciso III, alínea "a", da Lei 8.443/1992, para que o Município de Itapecerica/MG comprove, perante este Tribunal, o recolhimento aos cofres do Fundo Nacional do Desenvolvimento da Educação (FNDE) o valor de R$ 614.687,02 (seiscentos e quatorze mil, seiscentos e oitenta e sete reais e dois centavos) , atualizado monetariamente a partir de 18/12/2014, até a data de seu efetivo recolhimento, abatendo-se na oportunidade, os valores de R$ 608.604,30 (seiscentos e oito mil, seiscentos e quatro reais e trinta centavos e R$ 30.000,00 (trinta mil reais) , já recolhidos em, respectivamente, 5/3/2020 e 6/3/2020; 
9.5. dar ciência ao Município de Itapecerica/MG de que o recolhimento tempestivo da quantia indicada no subitem anterior, atualizada monetariamente, sanará o processo e implicará o julgamento de suas contas pela regularidade com ressalva, bem como de que a ausência dessa liquidação tempestiva levará ao julgamento pela irregularidade das contas, com imputação de débito, a ser atualizado monetariamente e acrescido de juros moratórios;
9.6. aplicar, individualmente, ao Sr. Lindolfo Pena Pereira (012.167.596-34) , ao Sr. Marcos Lamounier Malaquias (222.256.686-04) e à empresa Renova Construções Ltda. - ME (07.070.160/0001-56) , a multa prevista no art. 57 da Lei 8.443/1992, no valor, respectivamente, de R$ 50.000,00 (cinquenta mil reais) , R$ 20.000,00 (vinte mil reais) e R$ 20.000,00 (vinte e mil reais) , com a fixação do prazo de 15 (quinze) dias, a contar da notificação, para comprovarem, perante o Tribunal (art. 214, inciso III, alínea "a", do Regimento Interno) , o recolhimento das dívidas aos cofres do Tesouro Nacional, atualizadas monetariamente desde a data deste acórdão até a do efetivo recolhimento, se forem pagas após o vencimento, na forma da legislação em vigor;
9.7. autorizar, desde logo, nos termos do art. 28, inciso II, da Lei 8.443/1992 c/c o art. 219, inciso II, do RITCU, a cobrança judicial das dívidas caso não atendidas as notificações;
9.8. autorizar também, desde logo, se requerido, com fundamento no art. 26 da Lei 8.443, de 1992, c/c o art. 217, §§ 1º e 2º do RI/TCU, o parcelamento das dívidas em até 36 (trinta e seis) parcelas, incidindo, sobre cada parcela, corrigida monetariamente, os correspondentes acréscimos legais, fixando-lhes o prazo de 15 (quinze) dias, a contar do recebimento da notificação, para comprovarem, perante o Tribunal, o recolhimento da primeira parcela, e mensalmente, a contar da parcela anterior, para comprovarem os recolhimentos das demais parcelas, devendo incidir, sobre cada valor mensal, atualizado monetariamente, os juros de mora devidos, no caso do débito, na forma prevista na legislação em vigor, alertando os responsáveis de que a falta de comprovação do recolhimento de qualquer parcela importará o vencimento antecipado do saldo devedor, nos termos do § 2º do art. 217 do Regimento Interno deste Tribunal;
9.9. dar ciência desta deliberação ao Procurador-Chefe da Procuradoria da República no Estado de Minas Gerais, nos termos do § 3º do art. 16 da Lei 8.443/1992 c/c o § 7º do art. 209 do Regimento Interno do TCU, para adoção das medidas cabíveis."
4.	Conforme consignado no voto condutor da deliberação, o julgamento pela irregularidade das contas e a condenação em débito de alguns dos responsáveis decorreu do adiantamento irregular de pagamentos e da descontinuidade das obras objeto do ajuste.
5.	Irresignados, os Srs. Lindolfo Pena Pereira e Marcos Lamounier Malaquias interpuseram recurso de reconsideração contra a mencionada decisão.
6.	Ao apreciar o apelo, este Tribunal, por meio do Acórdão 7070/2022-TCU-Primeira Câmara, decidiu conhecer do recurso de reconsideração interposto para, no mérito, negar-lhe provimento.
II
7.	Nesta oportunidade aprecio embargos de declaração opostos pelos Srs. Lindolfo Pena Pereira e Marcos Lamounier Malaquias a esta última decisão.
8.	Os embargantes alegam, em síntese, que a decisão teria incorrido em omissão ao não se manifestar "quanto à realidade fática da execução das obras objeto da TCE, que destoa[ria]m do considerado pelo órgão técnico".
9.	Além disso, apontam a "ausência de apreciação quanto ao elemento subjetivo (dolo) necessário à responsabilização dos embargantes".
III
10.	Preliminarmente, observo que os presentes embargos de declaração preenchem os requisitos de admissibilidade previstos no art. 34, caput e § 1º, da Lei 8.443/1992, razão pela qual entendo que devam ser conhecidos.
11.	Quanto ao mérito, registro que a deliberação recorrida não padece das omissões suscitadas pelos embargantes.
12.	Observo, de imediato, que os embargantes ao alegarem ausência de manifestação "quanto à realidade fática da execução das obras" não apontam de forma objetiva qual seria a omissão. No caso, os embargantes limitam-se a trazer novamente para discussão os argumentos que já foram apreciados, quer na decisão condenatória, quer na decisão embargada, como se pode verificar do seguinte trecho:
"11.	De acordo com o voto condutor da decisão recorrida, o débito imputado ao Sr. Lindolfo Pena Pereira, então prefeito de Itapecerica/MG, foi pelo valor integral dos recursos públicos repassados, uma vez que a escola restou inconclusa, com a perda total dos recursos nela parcialmente aplicados.
12.	No caso do Sr. Marcos Lamounier Malaquias, então secretário de Obras e Transportes e fiscal do contrato, sua responsabilização decorreu do fato de ter atestado indevidamente a entrega de serviços que não foram totalmente executados e que permitiram pagamentos irregulares a maior, com favorecimento à empresa contratada.
13.	No que diz respeito as alegações relativas às medições, cabe, como bem fez a Secretaria de Recursos, esclarecer que, "embora possa ter sido motivada pelo resultado da perícia contratada pelo prefeito de Itapecerica/MG na gestão 2013-2016, a investigação promovida pela CGU se deu de forma independente, sendo que as ocorrências apontadas no seu relatório preliminar foram resultantes de suas próprias verificações".
14.	Os recorrentes aduzem que o órgão concedente só liberaria a segunda parte dos recursos após a comprovação da execução de pelo menos 50% dos serviços e que isso refutaria a constatação de que apenas 40,35% da obra teriam sido executados. A alegação não merece prosperar, pois o que se depreende dos autos é que a liberação ocorreu porque o fiscal do contrato atestou o recebimento dos serviços no percentual de 62,91%, o que permitiu que a despesa pudesse ser liquidada e o pagamento ser realizado.
15.	Quanto à execução do castelo d'água que, apesar de não ter sido formalmente aprovado, foi efetivamente implantado, não assiste razão aos recorrentes. A CGU considerou que o serviço executado em desacordo com o projeto aprovado e, no caso, que se mostrou sem serventia, dado que a escola restou inconclusa, não deve ser contabilizado na apuração do percentual de execução física da obra. Tal procedimento vai ao encontro da jurisprudência desta Corte. Nesse sentido, os precedentes mencionados pela Serur: Acórdão 4711/2014-TCU-Primeira Câmara, rel. Min. Walton Alencar Rodrigues, e Acórdão 2672/2016-TCU-Plenário, de minha relatoria.
16.	Os recorrentes alegam que o fato de não ter sido apontada nenhuma pendência na vistoria realizada por técnico do FNDE após a 2ª medição os eximiria de responsabilidade pelo dano. O argumento não pode ser acolhido, pois uma eventual omissão de falha na execução dos serviços não isenta o fiscal da obra de responder pela sua atuação. No caso, essa atuação culminou com o pagamento de serviços que, embora atestados, não foram efetivamente realizados."
13.	Vê-se, pois, que, na verdade, os embargantes buscam rediscutir a matéria de forma a ajustar o acórdão impugnado a seu entendimento, o que não é cabível na via estreita dos embargos de declaração, segundo reconhecido pela jurisprudência deste Tribunal - Acórdãos 92/2004 e 328/2004, ambos do Plenário - bem como da Corte Constitucional - RE 327.376/PR, DJ 12/6/2002; AI 423.108 AgR-ED/DF, DJ 18/2/2005; AI 455.611 AgR-ED/RS, DJ 18/2/2005; e AI 488.470 AgR-ED/RS, DJ 18/2/2005.
14.	Da mesma forma, ao contrário do que afirmam os embargantes, a questão do dolo foi tratada na decisão embargada, como se pode verificar do seguinte trecho do voto condutor do acórdão embargado:
"17.	A esse respeito, como é cediço, para a condenação pelo TCU basta que a conduta seja considerada culposa, não sendo imprescindível a presença de dolo. No caso em apreço, como ressaltou a Serur, a conduta dos recorrentes pode ser caracterizada como erro grosseiro a que alude o art. 28 do Decreto-Lei 4.657/1942 (Lei de Introdução às Normas do Direito Brasileiro) , incluído pela Lei 13.655/2018, pois decorre de descumprimento de regra expressa em instrumento de convênio, o que configura culpa grave.
18.	Assim, a alegação de que não haveria amparo legal para a responsabilização dos recorrentes não merece prosperar."
15.	Sendo assim, cabe rejeitar os presentes embargos, ante à inexistência das omissões suscitadas na fundamentação do Acórdão 7070/2022-TCU-Primeira Câmara.
16.	Por fim, diante da ausência de qualquer vício na deliberação recorrida, entendo pertinente, com fundamento em precedentes deste TCU (Acórdão 158/2002-TCU-Plenário, 1.572/2003-1ª Câmara, 1.488/2004-TCU-1ª Câmara e 2.552/2004-1ª Câmara) e conforme o § 6º do art. 287 do RI/TCU, declarar que novos embargos meramente protelatórios serão conhecidos como petição e não terão efeitos suspensivo.
	Ante todo o exposto, VOTO por que seja adotada a deliberação que ora submeto a este Colegiado.
TCU, Sala das Sessões, em 6 de dezembro de 2022.
BENJAMIN ZYMLER 
Relator